臺灣臺中地方法院刑事判決　　　　　　　　　　　　　九十三年度易字第三五八號
　　公　訴　人　臺灣臺中地方法院檢察署檢察官
　　被　　　告　甲○○
右列被告因妨害兵役案件，經檢察官聲請簡易判決處刑（九十二年度偵字第二三二五
九號），本院臺中簡易庭認不宜逕以簡易判決處刑（九十三年度中簡字第二四八號）
，移由本院刑事庭改依通常程序審理，本院合議庭裁定由受命法官獨任進行簡式審判
程序，判決如左：
    主  文
甲○○後備軍人意圖避免召集處理，居住處所遷移，無故不依規定申報，致使教育召
集令無法送達，處有期徒刑月，如易科罰金，以佰元折算壹日。緩刑貳年。
    事  實
一、甲○○係臺中市後備司令部列管之後備軍人，原設籍居住在臺中市○○區○○路
    二段四二二號十七樓之二，明知居住處所遷移，應依戶籍法規定辦理申報，竟意
    圖避免召集處理，於民國八十九年九月間遷移前開住所，搬至彰化縣永靖鄉○○
    路○段一六九號居住，未依戶籍法規定辦理申報，致使臺中市後備司令部所發於
    九十二年九月四日及十二日交由管區警員送交，指定甲○○應於九十二年九月二
    十四日上午八時前往臺中縣烏日鄉○○路○段五○二號成功嶺營區報到之精誠一
    五○九之六號教育召集令（編號○○二一）無法送達。
二、案經臺中市後備司令部移送臺灣臺中地方法院檢察署檢察官聲請簡易判決處刑。
    理  由
一、訊據被告甲○○對右揭事實坦承不諱，核與證人即被告之姊邱素蓉於警詢中證述
    情節相符，並有臺中市後備司令部列管後備軍人行方不明移送法辦年籍表、精誠
    一五○九之六號教育召集令（編號○○二一）、法務部戶役政查詢資料各一紙在
    卷為憑。復按：(1)人民有依法律服兵役之義務，為憲法第二十條所明定。惟兵役
    制度及其相關之兵員召集、徵集如何實施，憲法並無明文規定，有關人民服兵役
    、應召集之事項及其違背義務之制裁手段，應由立法機關衡酌國家安全、社會發
    展之需要，以法律定之。九十一年六月二十六日修正前妨害兵役治罪條例第十一
    條第一項第三款（現行同條例第十條第一項第三款）規定後備軍人居住處所遷移
    ，無故不依規定申報者，即處以刑事罰，係為確保國防兵員召集之有效實現、維
    護後備軍人召集制度所必要。其僅課予後備軍人申報義務，並未限制其居住遷徙
    之自由，與憲法第十條之規定尚無違背。同條例第十一條第三項（現行同條例第
    十條第三項）規定後備軍人犯第一項之罪，致使召集令無法送達者，按召集種類
    於國防安全之重要程度分別依同條例第六條、第七條（現行同條例第五條、第六
    條）規定之刑度處罰，乃係因後備軍人違反申報義務已產生妨害召集之結果，嚴
    重影響國家安全，其以意圖避免召集論罪，仍屬立法機關自由形成之權限，與憲
    法第二十三條之規定亦無牴觸。至妨害兵役治罪條例第十一條第三項（現行同條
    例第十條第三項）雖規定致使召集令無法送達者，以意圖避免召集論，但仍不排
    除責任要件之適用，乃屬當然（司法院大法官會議釋字第五一七號解釋參照）。
    申言之，現行妨害兵役治罪條例第十條第三項之規定，並無違憲之虞，合先敘明
    。(2)又妨害兵役治罪條例第十條第一項第三款所稱居住處所遷移無故不依規定申
    報，並非專指遷出戶籍而不為遷入之登記而言。凡屬後備軍人，祇須不按址居住
    ，復不依規定申報其所在，致使召集令無法送達，而無正當理由者，其罪即已成
    立，縱令其遷移居住處所並無逃避兵役之本意，但其此項行為，如致召集令無法
    送達時，即以意圖避免召集論（最高法院八十五年臺上字第五一二七號判決參照
    ）。是以，後備軍人居住處所遷移，無故不依規定申報，致使召集令無法送達，
    即應以意圖避免召集論，此亦為現行法第十條第三項所明訂。(3)復按遷出戶籍管
    轄區三個月以上，應為遷出登記；由他戶籍管轄區域遷入三個月以上，應為遷入
    登記；戶籍法第二十條第一項及第二十一條第一項分別定有明文。上開遷徙登記
    ，應向戶政事務所辦理，戶籍法第二十八條亦規定甚明。本案被告遷移住所未依
    上開戶籍法規定辦理申報，致使臺中市後備司令部所發教育召集令無法送達，其
    妨害兵役之犯行事證明確，洵堪認定。
二、查妨害兵役治罪條例於九十一年六月二十六日修正公布，同年月二十八日起生效
    ，修正前第十一條第一項第三款、第三項已移列為第十條第一項第三款、第三項
    ，修正前第七條第二項則移列為第六條第二項。本案被告甲○○遷移居住處所，
    無故不依規定申報，致使臺中市後備司令部於九十二年九月四日及十二日交由管
    區警員送交之上開教育召集令無法送達，是被告犯罪時間係在妨害兵役治罪條例
    修正公布生效之後，自應適用修正後之新法，故核被告所為，係犯妨害兵役治罪
    條例第十條第三項、第一項第三款之後備軍人意圖避免召集處理，居住處所遷移
    ，無故不依規定申報，致使教育召集令無法送達罪，應依同條例第六條第一項科
    刑。起訴檢察官誤認應依同條例第六條第二項規定論處，容有未洽，惟業經蒞庭
    檢察官當庭更正，附此敘明。爰審酌被告犯罪之動機、目的，所為影響國家兵役
    制度及後備軍人召集制度之有效運作，足生危害於國家安全，惟犯後坦承犯行，
    態度良好等一切情狀，量處如主文所示之刑，並諭知易科罰金之折算標準。末查
    ，被告前未曾受有期徒刑以上刑之宣告，有臺灣高等法院被告全國前案紀錄表、
    臺灣臺中地方法院檢察署刑案資料查註紀錄表各一份附卷可憑，其因一時失慮，
    致觸犯本案犯行，犯後坦承犯行，頗具悔意，經此教訓，自當知所警惕而無再犯
    之虞，本院綜核各情，認前開對其所宣告之刑，以暫不執行為適當，爰併宣告緩
    刑二年，以啟自新。
據上論結，依刑事訴訟法第四百五十二條、第二百七十三條之一第一項、第二百九十
九條第一項前段、妨害兵役治罪條例第十條第三項、第一項第三款、第六條第一項，
刑法第十一條前段、第四十一條第一項前段、第七十四條第一款，罰金罰鍰提高標準
條例第二條，判決如主文。
中      華      民      國      九十三      年    四    月    十五      日
                                    臺灣臺中地方法院刑事第十庭
                                        法  官  蔡  建  興
右正本證明與原本無異。
如不服本判決，應於判決送達後十日內向本院提出上訴狀，上訴於臺灣高等法院臺中
分院( 須附繕本 )。
                                        書記官
中    華    民    國      九十三      年       四      月     十五    日
附錄論罪科刑法條
妨害兵役治罪條例第十條第一項第三款
後備軍人意圖避免召集處理有下列情形之一者，一年以下有期徒刑、拘役或科新臺幣
九萬元以下罰金：
  三  居住處所遷移，無故不依規定申報。
妨害兵役治罪條例第十條第三項
後備軍人犯第一項之罪或國民兵前項之罪，致使召集令無法送達者，以意圖避免召集
論；分別依第五條、第六條科刑。
妨害兵役治罪條例第六條第一項
意圖避免教育召集或勤務召集，而有下列行為之一者，處三年以下有期徒刑：
  一  捏造免役、除役、轉役或免除召集原因者。
  二  毀傷身體者。
  三  拒絕接受召集令者。
  四  應受召集，無故逾應召期限二日者。
  五  使人頂替本人應召者。
